臺灣臺中地方法院民事判決　　　　　　 99年度重訴字第545號
原　　　告　　祝仁俊
　　　　　　　劉慶馨
上二人共同
訴訟代理人　　高志明律師
被　　　告　　吳孟南
訴訟代理人　　王銘助律師
受告知訴訟人　新安東京海上產物保險股份有限公司
　　　　　　　台中分公司
法定代理人　　許慶為
訴訟代理人　　許宏義
上列當事人間因過失致死案件，經原告提起刑事附帶民事訴訟，
請求侵權行為損害賠償事件（本院99年度交附民字第288號），
經本院刑事庭裁定移送前來，本院於民國100年3月7日言詞辯論
終結，判決如下：
    主    文
被告應給付原告祝仁俊新臺幣肆佰伍拾柒萬貳仟元，及自民國九
十九年十月一日起至清償日止，按週年利率百分之五計算之利息
。
被告應給付原告劉慶馨新臺幣陸佰捌拾陸萬肆仟陸佰柒拾參元，
及自民國九十九年十月一日起至清償日止，按週年利率百分之五
計算之息。
原告其餘之訴駁回。
本判決原告勝訴部分，於原告祝仁俊、劉慶馨各以新臺幣壹佰伍
拾貳萬肆仟元、貳佰貳拾捌萬玖仟元為被告供擔保後，得假執行
；但被告如以新臺幣肆佰伍拾柒萬貳仟元、新臺幣陸佰捌拾陸萬
肆仟陸佰柒拾參元分別為原告祝仁俊、劉慶馨預供擔保，得免為
假執行。
原告其餘假執行之聲請駁回。
    事實及理由
一、原告起訴主張：被告於民國99年6月22日上午，駕駛車號615
    3-WH號自用小客車，沿臺中市○○區○○路往臺中港路方向
    行駛，於同日上午8時8分許，行經臺中市○○區○○路與玉
    門路口時，原應注意駕駛汽車至交岔路口，其行進、轉彎，
    應遵守燈光號誌或交通指揮人員之指揮，並應注意在劃有分
    向限制線之路段，不得駛入來車之車道內，且依當時天候晴
    、日間自然光線、柏油路面乾燥、無缺陷、無障礙物、視距
    良  好等情形，並無不能注意之情事，竟疏未注意，貿然駕
    車闖入對向車道後闖越紅燈，適被害人祝鈺昌騎乘車牌號碼
    011-BWT號重型機車，沿福科路由福林路往東大路方向直行
    ，行經該交岔路口時，因閃避不及，而與被告所駕駛之前開
    自用小客車發生碰撞，致被害人祝鈺昌人車倒地而受傷。詎
    被告於知悉肇事後，竟未下車查看被害人祝鈺昌傷勢及報警
    救護，即逕駕車逃逸，幸經路人目擊事發經過，立即報警處
    理，並電請救護車將被害人祝鈺昌送至臺中榮民總醫院急救
    。惟被害人祝鈺昌因車禍傷勢過重，仍於99年6月月24 日凌
    晨3時30分許，因顱腦損傷、腹部鈍傷、下肢開放骨折導致
    休克死亡。被告觸犯刑法第185條之4肇事逃逸及第276條第1
    項過失致死罪，業經鈞院99年度交訴字第283號刑事判決在
    案。原告二人為被害人祝鈺昌之父母，被告因過失不法致被
    害人祝鈺昌死亡，爰依上揭法律規定，訴請被告賠償如下：
  (一)殯葬費：由原告祝仁俊支出新台幣（下同）372,000元。
  (二)扶養費：
    (1)原告祝仁俊部分：原告為被害人祝鈺昌之父，民國44年5
      月4日生，案發時為55歲，目前雖尚有工作，然於年屆65
      歲退休至死亡之時，則應認有不能維持生活，有受扶養之
      權利。依97年台灣地區簡易生命表所示65歲男性，平均餘
      命為17.66年。次依98年度家庭收支調查報告表，其中台
      中市部分，每年每戶之家庭支出為907,01 4元(計算式：
      182,233+724,781=907,014)以每戶平均人數3.26計算，每
      人每年平均支出為278,225元(計算式：907,014÷
      3.26=278, 225元)，依霍夫曼計算式計算，原告得請求自
      65歲退休至死亡時一次給付扶養費為3,58 7,196元(計算
      式：278,225×12.0000000=3,587,196)。
    (2)原告劉慶馨部分：原告為被害人祝鈺昌之母，民國45年10
      月10日出生，案發時為53.5歲。依97年台灣地區簡易生命
      表女性，其平均餘命為40.65年。依上述98年度家庭收支
      調查報告表，其中台中市部分，每人每年平均支出為
      278,225元，依霍夫曼計算式計算，原告得請求扶養費
      6,267,282元(計算式：278,225×22.000000000=
      6,267,282)。
  (三)慰撫金：被害人祝鈺昌為原告二人之唯一獨子，自幼原告二
    人即悉心扶育教養，含辛茹苦，始教養其成人，甫自國防醫
    學院畢業，並於榮民總醫院台鄉分院任職住院醫師，今驟遭
    此遽變，天人永隔，白髮人送黑髮人，原告二人一生心血，
    頓化泡沫，精神上所受磨難，非寸管能書，爰各請求1000萬
    元之精神損害賠償。
  (四)原告等因本件汽車事故，各受領汽車強制責任保險理賠總額
    80萬元，扣除後，被告應分別給付原告祝仁俊、劉慶馨
    14,192,313元、15,467,282元。並聲明：(1)被告應給付原告
    祝仁俊14,192, 313元，給付原告劉慶馨15,467,282元，及
    均自起訴狀繕本送達翌日起至清償日止，按週年利率百分之
    5計算之利息。(2)願供擔保請准宣告假執行。
二、被告抗辯：原告所請求之扶養費及精神慰撫金過高，理由如
    下：
  (一)扶養費：
    (1)原告祝仁俊部分：原告之財產有長榮航太科技股份有限公
      司之投資、薪資877,272元(98年)、臺灣銀行利息所得335
      , 231元(應係退休俸給)，是原告並無不能維持生活，其
      扶養費之請求即於法不符，而不應予准許。依照97年國人
      零歲平均餘命估測結果摘要所示，我國零歲男性之平均餘
      命估測為75.64歲，則原告自案發時起(55歲)尚有20.64年
      之餘命，應以此為標準依霍夫曼計算式計算扶養費，逾此
      部分之請求，為無理由，不應准許。
    (2)原告劉慶馨部分：原告之財產有台中市○○區○○路3段
      宏福3巷24-3號房地、2008年2261cc福特六和自小客車、
      永純化學股份有限公司投資、天仁國際投資股份有限公司
      投資、利息所得等，是原告並無不能維持生活，其此部分
      扶養費之請求，於法不符，不應予准許。依照97年國人零
      歲平均餘命估測結果摘要所示，我國零歲女性之平均餘命
      估測為82.30歲，則原告自案發時起(43.5歲)尚有38.8年
      之餘命，應以此為標準依霍夫曼計算式計算扶養費，逾此
      部分之請求，為無理由，不應准許。
    (3)另原告劉慶馨與原告祝仁俊為夫妻，依民法第1116之1條
      前段規定，原告二人互負扶養義務，且其扶養順序與直系
      血親卑親屬同。故原告夫妻應分別與祝鈺昌分擔扶養義務
      。
  (二)慰撫金：按慰藉金核給之標準固與財產上損害之計算不同，
    然非不可斟酌雙方身分資力與加害程度，及其他各種情形核
    定相當之數額，參照最高法院51年台上字第223號判例。被
    告因罹有躁鬱症，工作不穩定，尚且時而需住院療養，且所
    有之不動產均係母親借名登記，而原告祝仁俊有穩定工作，
    且係軍人退伍，尚有退休俸收入，原告劉慶馨有不動產、投
    資等財產，是原告二人各訴請被告給付新台幣1,000萬元之
    慰撫金實屬過高，應以各100萬元為適當。被告罹患躁鬱症
    ，迄今已10年餘，被告原雖任職於矽品公司，然因於99年3
    月間又因躁鬱症發病，至童綜合醫院住院近1個月後，即自
    矽品公司離職。被告於案發後，因本件事件之影響，再次於
    草屯療養院住院治療。被告因躁鬱症之故，有過度消費之行
    為，且亦因躁症之影響，多次創業失利，所有過度消費及盲
    目投資均向家中索取費用。因此，被告於郵局之存款係被告
    父母所有，非被告所有。被告名下所有不動產，亦係被告父
    母借名登記於被告名下。被告現無任何工作收入等語。並聲
    明：(1))原告之訴駁回。(2)訴訟費用由原告負擔。
三、法院得心證之理由：
  (一)按訴狀送達後，原告不得將原訴變更或追加他訴。但擴張或
    減縮應受判決事項之聲明者，不在此限，民事訴訟法第255
    條第1項第3款定有明文。查原告祝仁俊起訴時請求給付14,
    992,313元，原告劉慶馨起訴時請求給付16,267,282元，及
    均自起訴狀繕本送達之翌日起至清償日止按週年利率5％計
    算之利息；嗣於訴狀送達後之99年12月8日變更聲明為原告
    祝仁俊請求給付14,192,313元，原告劉慶馨請求給付15,467
    ,282元及上開利息；核原告前揭所為係屬減縮應受判決事項
    之聲明，依上開法律規定，本院自應予以准許。
  (二)原告主張被告於99年6月22日上午，駕駛車號6153-WH號自用
    小客車，沿臺中市○○區○○路往臺中港路方向行駛，於同
    日上午8時8分許，行經臺中市○○區○○路與玉門路口時，
    原應注意駕駛汽車至交岔路口，其行進、轉彎，應遵守燈光
    號誌或交通指揮人員之指揮，並應注意在劃有分向限制線之
    路段，不得駛入來車之車道內，且依當時天候晴、日間自然
    光線、柏油路面乾燥、無缺陷、無障礙物、視距良  好等情
    形，並無不能注意之情事，竟疏未注意，貿然駕車闖入對向
    車道後闖越紅燈，適被害人祝鈺昌騎乘車牌號碼011-BWT 號
    重型機車，沿福科路由福林路往東大路方向直行，行經該交
    岔路口時，因閃避不及，而與被告所駕駛之前開自用小客車
    發生碰撞，致被害人祝鈺昌人車倒地而受傷，詎被告於知悉
    肇事後，竟未下車查看被害人祝鈺昌傷勢及報警救護，即逕
    駕車逃逸，被害人祝鈺昌因車禍傷勢過重，仍於99年6月月
    24日凌晨3時30分許，因顱腦損傷、腹部鈍傷、下肢開放骨
    折導致休克死亡等事實，為被告所不爭執，且有本院99年度
    交訴字第283號刑事判決在卷可參，又被告因前開過失致死
    罪及肇事逃逸罪，業經本院刑事庭分別處以有期徒刑10月、
    1 年，應執行有期徒刑1年7月，亦據本院依職權調取該刑事
    案卷，查明屬實，堪信為真正。
  (三)按因故意或過失，不法侵害他人之權利者，負損害賠償責任
    ；汽車、機車或其他非依軌道行駛之動力車輛，在使用中加
    損害於他人者，駕駛人應賠償因此所生之損害；不法侵害他
    人致死者，對於支出殯葬費之人，亦應負損害賠償責任；被
    害人對於第三人負有法定扶養義務者，加害人對於該第三人
    亦應負損害賠償責任；不法侵害他人致死者，被害人之父、
    母、子、女及配偶，雖非財產上之損害，亦得請求賠償相當
    之金額，民法第184條、第191條之2、第192條第1項、第2項
    及第194條分別定有明文。本件被告駕車過失肇事，致被害
    人祝鈺昌死亡，被告之過失行為與被害人之死亡間，具有相
    當因果關係，已如前述，原告為被害人祝鈺昌之父母，有戶
    籍謄本附卷可稽，從而，原告依上開規定，請求被告連帶負
    損害賠償責任，自屬有據。茲就原告請求之金額，是否應予
    准許，分述如下：
    (1)殯葬費部分：原告祝仁俊主張其支出殯葬費372,000元，
      業據出統一發票影本3紙為證，為被告所不爭執，應予准
      許。
    (2)扶養費用部分：
      按直系血親間互負扶養義務；受扶養權利者，以不能維
        持生活而無謀生能力者為限，前項無謀生能力之限制，
        於直系血親尊親屬，不適用之，夫妻互負扶養之義務，
        其負扶養義務之順序與直系血親卑親屬同，其受扶養權
        利之順序與直系血親尊親屬同，民法第1114條第1款、
        1117條、1116-1條分別定有明文，故直系血親尊親屬及
        配偶受扶養之權利，雖不以無謀生能力為必要，但仍須
        以不能維持生活者為限，始得請求賠償。又所謂「不能
        維持生活」，係指無財產足以維持生活，亦即不能以自
        己之財產維持生活。
      經查，原告祝仁俊為被害人祝鈺昌之父，其名下雖無不
        動產，惟其於94年至98年間，各該年年薪資所得分別為
        978,498元、945,022元、990,981元、987,935元、908,
        115元不等，每年另有利息所得分別為328,920元、338,
        531元、358,311元、338,545元、335,231元不等，有本
        院依職權調取之稅務電子閘門財產得調件明細表附卷可
        佐，原告祝仁俊縱使年屆65歲退休，其每年所得之利息
        ，已超過行政院主計處公布98年度每人每年平均支出
        278,225元之計算標準，以台灣目前之生活水準，尚難
        認其不能以自己之財產維持生活，是以原告祝仁俊自無
        受扶養之權利。
      又查，原告劉慶馨為被害人祝鈺昌之母，原告祝仁俊之
        妻，原告劉慶馨名下有土地、房屋各1筆，汽車1部，另
        有永純化學股分有限公司投資、天仁國際投資股份有限
        公司股利所得及利息所得等，亦有稅務電子閘門財產所
        得調件明細表附卷可查，惟原告劉慶馨名下所有之土地
        、房屋現為其賴以居住之不動產，被告所不爭執，自難
        憑藉該房地投資生財，而其於94年至98年之股利、利息
        所得總額分別為20,566元、30,818元、30,442元、20,
        806元、17,698元，已難維持生活，其中投資天仁國際
        投資股份有限公司部分，因該公司於97年6月17日解散
        清算完結，有該公司基本資料查附卷足憑，原告劉慶馨
        已無法自該公司獲致任何利益，僅以永純化學股分有限
        公司之投資，自不足以維持生活，原告劉慶馨自得請求
        受扶養之權利。因原告祝仁俊、劉慶馨為夫妻，互負扶
        養義務，故被害人祝鈺昌對原告劉慶馨所應負之扶養義
        務比例為2分之1。又扶養程度，應按受扶養權利者之需
        要，與負扶養義務者之經濟能力及身分定之，而我國國
        民所得已大幅提高，以申報綜合所得稅納稅義務人扶養
        親屬寬減額之標準為扶養費請求計算之基準，已不符我
        國國民一般消費水準，再者原告雖為家庭主婦，惟依其
        夫即原告祝仁俊之年薪高達90餘萬元，及其子祝祝鈺昌
        之醫師收入，原告劉慶馨所得享有之生活水準，自較一
        般國民消費水準為高，被告抗辯以申報綜合所得稅納稅
        義務人扶養親屬寬減額作為扶養費之標準，自有未洽，
        本院審酌上情，認本件應按行政院主計處公布98年度臺
        中市平均每戶家庭收支907,014元【計算式：臺中市消
        費性支出724781+非消費性支出182233=907014】，再予
        換算每人每年平均消費支出278,225元【計算式：907
        014÷平均每戶人數3.26人=278,225元(元以下四捨五入
        )】為計算基準，應屬合理。原告劉慶馨係45年10月10
        日生，於被害人祝鈺昌死亡時年滿53歲，依97年臺灣地
        區女性簡易生命表，尚有平均餘命31.32年，是原告劉
        慶馨得受扶養年數為31.32年，依照前述臺中市之每人
        每年平均消費支出為278,225元，經以年別5%複式霍夫
        曼計算法（第一年不扣除中間利息），原告劉慶馨受扶
        養費總額計為5,329,345【計算式為：[278225*19.000
        00000（此為應受扶養31年之霍夫曼係數）+278225*0.
        32*（19.00000000-00.00000000）]=0000000（小數點
         以下四捨五入）】。其中被害人祝鈺昌應負之扶養義
        務比例為2分之1，是原告劉慶馨得請求被告賠償之扶養
        費用為2,664,673元（計算式：00000008÷2＝0000000
        元，元以下四捨五入）。
    (3)精神慰撫金部分：按慰藉金之賠償須以人格權遭遇侵害，
      使精神上受有痛苦為必要，其核給之標準固與財產上損害
      之計算不同，然非不可斟酌雙方身分資力與加害程度，及
      其他各種情形核定相當之數額(最高法院51年台上字第223
      號判例意旨參照)。查原告祝仁俊為空軍官校畢業，現為
      中正機場維修人員，年薪90餘萬元，名下無不動產，98年
      度利息所得為335,231元；原告劉慶馨大學畢業，現為家
      庭主婦，名下有房屋、土地各1筆及汽車1部及98年度股利
      所得20,566元；被告吳孟南為二專畢業，目前無業，之前
      在矽品公司擔任作業員，名下有房屋2筆、土地1筆，98年
      度股利所得、薪資所得、利息所得共計641,493元等情，
      均有稅務電子閘門所得調件明細表足憑，且為兩造所不爭
      執，被害人祝鈺昌為原告祝仁俊、劉慶馨之唯一獨子，原
      告悉心扶育教養成人，祝鈺昌甫自國防醫學院畢業，並於
      榮民總醫院台中分院任職住院醫師，正開始反哺報恩之際
      ，因被告駕車重大過失且肇事逃逸之犯行，致原告一生心
      血，頓化泡沫，痛失人生之依靠，白髮人送黑髮人，渠等
      精神上所受之痛苦自屬鉅大，並非金錢所能彌補，被告事
      後復未為任何撫慰原告及被害人之表示，致原告所受精神
      創傷加劇無以名狀，被告雖罹患雙極性情感異常，有童綜
      合醫院診斷書影本足稽，惟經藥物治療、心理治療、職能
      復健活動等治療，精神狀態仍可達穩定狀況，亦有草屯療
      養院病歷摘要影本為證，可認被告所患精神疾病未達不能
      回歸社會工作之情形，爰參酌上開情形暨兩造之身分、地
      位、經濟能力、社會經濟狀況等一切情狀，認原告祝仁俊
      、劉慶馨各請求1000萬元之精神慰撫金，尚屬過高，各應
      予核減為500萬元，方屬公允。逾此部份之請求自不應准
      許。
    (4)綜上所述，原告祝仁俊得請求賠償之金額為5,372,000元
      （計算式：5000000+372000=0000000），原告劉慶馨得請
      求賠償之金額為7,664,673元（計算式：0000000+5000000
      =0000000）。
  (四)末按保險人依本法規定所為之保險給付，視為被保險人損害
    賠償之一部分；被保險人受賠償請求時，得扣除之，強制汽
    車責任保險法第32條定有明文。是以，強制汽車責任保險之
    被保險人於該範圍內之損害賠償責任即因而解免。查本件原
    告業已領取強制汽車責任保險金1,600,000元，原告2人各得
    800, 000元，為兩造所不爭執，原告上開請求之金額應各扣
    除800,000元，則原告祝仁俊、劉慶馨得請求賠償之金額分
    別為4,572,000元（計算式：0000000-000000=0000000）、
    6,864,673元（0000000-000,000=0000000）。
  (五)從而，原告本於侵權行為之法律關係，請求被告給付原告祝
    仁俊4,572,000元，給付原告劉慶馨6,864,673元，及均自起
    訴狀繕本送達翌日即99年10月1日起至清償日止，按週年利
    率百分之5計算之利息，為有理由，應予准許。逾此範圍之
    請求，則屬無據，應予駁回。
  (六)本件原告提起刑事附帶民事訴訟，而由本院刑事庭依刑事訴
    訟法第504條第1項規定，裁定移送前來，依同條第2項規定
    免繳納裁判費，其於本院審理期間，亦未滋生其他訴訟必要
    費用，並無訴訟費用負擔問題，附予敘明。
  (七)兩造均陳明願供擔保聲請宣告假執行及免為假執行，就原告
    勝訴部分，核均無不合，爰分別酌定相當擔保金額宣告之。
    至原告敗訴部分，其假執行之聲請即失所依附，應併予駁回
    。
  (八)本件事證已臻明確，兩造其餘攻擊防禦方法與舉證，核與判
    決結果無影響，爰不逐一論述，附此敘明。
四、據上論結，本件原告之訴為一部有理由，一部無理由，依民
    事訴訟法第390條第2項、第392條第2項，判決如主文。
中    華    民    國  100    年    3      月    21    日
                      民事第四庭  法  官  吳蕙玟
正本係照原本作成。
如對本判決上訴，須於判決送達後20日內向本院提出上訴狀。如
委任律師提起上訴者，應一併繳納上訴審裁判費。
右為正本係照原本作成
如不服本判決，應於判決送達後二十日內，向本院提出上訴狀。
中    華    民    國  100    年    3      月    24    日
                                  書記官  廖日晟